【裁判字號】    92,勞上易,5
【裁判日期】    920514
【裁判案由】    給付退休金
【裁判全文】
臺灣高等法院高雄分院民事判決  九十二年度勞上易字第五號
      上  訴  人  台灣塑膠工業股份有限公司
      法定代理人  甲○○
      訴訟代理人  丙○○
      被上訴人    庚○○
                  乙○○
                  丁○○
                  戊○○
                  己○○
      訴訟代理人  陳三兒律師
右當事人間給付退休金事件，上訴人對於中華民國九十二年一月六日臺灣高雄地方法
院九十一年度勞訴字第六二號第一審判決提起上訴，本院判決如左：
      主      文
上訴駁回。
第二審訴訟費用由上訴人負擔。
      事實及理由
一、被上訴人起訴主張：被上訴人庚○○、乙○○、丁○○、戊○○、己○○均為上
    訴人公司之退休員工，被上訴人等人退休時，上訴人雖曾給付退休金，惟未將被
    上訴人等在職期間所領取之夜點費計入平均工資之範疇，以致被上訴人所領取之
    退休金有所短少，其數額及計算方式均如原判決附表一至附表五所載，爰依勞動
    契約之法律關係請求上訴人給付被上訴人退休金，計庚○○十六萬八千八百四十
    元、乙○○十一萬九千七百元、丁○○十六萬五千九百六十元、戊○○十六萬零
    五百元、己○○十七萬八千五百三十元，及依序分別自九十一年四月二十三日、
    九十一年三月二十日、九十一年四月二十一日、九十一年四月三日、九十一年五
    月一日起至清償日止之法定遲延利息等情。其答辯聲明求為判決：駁回上訴。
二、上訴人則以：夜點費不應計入平均工資之範疇，蓋因夜勤津貼即夜點費係恩惠性
    、勉勵性、任意性給予，與勞務之給付並無對價關係，非工作所得之報酬，並非
    經常性給與，自非屬工資，故勞動基準法施行細則第十條第九款明訂夜點費非工
    資，因此被上訴人請求計入退休金之給付範圍無理由；更何況被上訴人多年來收
    受此夜點費均未有任何異議，勞資雙方對此已然成立共識，於數十年後，被上訴
    人始主張多年來所得名細單中所收受之夜點費非勞基法所謂之夜點費，而屬工資
    之一部份，有悖誠信等語資為抗辯。其上訴聲明求為判決：(一)原判決廢棄。(二)前
    開廢棄部分，被上訴人在第一審之訴及假執行之聲請均駁回。(三)第一、二審訴訟
    費用由被上訴人負擔。
三、本件被上訴人主張前開被上訴人等分別於原判決附表一至五所示之期間受僱於上
    訴人公司及辦理退休，任職期間、退休金基數及退休前三個月、六個月之平均夜
    點費金額均如原判決附表一至五所示，上訴人公司於核算退休金時，未將夜點費
    列入平均工資計算，致短少給付被上訴人之退休金等事實，業據提出庚○○退休
    金計算明細表乙份、薪津明細單影本乙份、計算表乙份，乙○○退休金計算明細
    表及所得明細單影本各乙份、計算表乙份，丁○○退休金明細表及所得明細單影
    本各乙份，乙○○之計算表各乙份，戊○○退休金明細表及所得明細單影本各乙
    份、計算表乙份，己○○之退休金明細表及所得明細單影本各乙份、計算表乙份
    等為證，上訴人對於被上訴人所主張之工作年資、平均工資額、退休金基數之計
    算方式、夜點費之數額等，均不為爭執，被上訴人此部分主張自堪信為真實。惟
    上訴人則以系爭夜點費並非工資之一部分，不應計入平均工資範圍置辯。茲就兩
    造所爭執之系爭夜點費是否係工資之一部分，應否列入平均工資範圍以計算退休
    金，審酌如下：
（一）首按，所謂「工資」，依勞動基準法第二條第三款規定謂：「勞工因工作而獲
      得之報酬，包括工資、薪金及按計時、計日、計月、計件以現金或實物等方式
      給付之獎金、津貼及其他任何名義經常性給與均屬之。」，是依該條款就工資
      之定義觀之，於認定何項給付內容屬於工資，係以是否具有「勞工因提供勞務
      所得之報酬即勞務對價」及「經常性之給與」之性質而定，而於判斷給付是否
      為「勞務之對價」及「經常性之給與」，應依一般交易觀念決之，至於其給付
      名稱如何，即非所問，如此解釋始可防止雇主對勞工因工作而獲得之經常性報
      酬，不以工資之名義而改用其他名義，規避該給付計入平均工資內。
（二）次查，本件系爭夜點費之名稱原為「夜勤津貼」，上訴人公司在勞動基準法施
      行後，為因應勞動基準法之施行，始將之更名為「夜點費」等情，為兩造所不
      爭執。而上訴人就系爭夜點費之核發，係針對有輪值中、晚班之工作人員所給
      與，其金額係按每小時一定數額，不因作業種類而有差別，如未實際值班或經
      上級同意由他人代班，則不得領取此項夜點費；又上訴人之員工作業方式係採
      三班制，即早、中、晚三班輪班，此工作型態係因上訴人公司為一貫作業之工
      廠，二十四小時全天候、連續性現場作業，而此項工作型態，在被上訴人等受
      僱之際，即已知悉並為勞動契約之內容，且不論係輪值早班、中班、晚班，各
      班工作性質皆屬相同，僅是服勤時間有不同；另依上訴人規定，上開輪班情形
      ，係於固定期間內更換輪班表，則每人輪值早班、中班、晚班之機率相同，並
      不發生專門輪值早班、中班、晚班之情形等事實，均為兩造所不爭執。則以系
      爭夜點費之核發情形為斟酌，被上訴人等既係輪值中、晚班始得領取，而輪值
      中、晚班又已成為固定之工作制度，此種因特殊工作條件而對勞工所增加之現
      金給付，其本質應係該值班時段之勞務對價，即系爭夜點費已成為兩造間因特
      定工作條件，形成為固定常態工作中可取得之給與，為勞工因經常性提供勞務
      所得之報酬，即具有「勞務對價」及「經常性給與」之性質，至堪認定。
（三）上訴人抗辯稱：勞動基準法施行細則第十條第九款已明定將夜點費排除於經常
      性給與之外，是勞動基準法第二條第三款規定之其他任何名義經常性給與，並
      不包括夜點費在內云云。惟查，所謂「經常性給與」，應係在某一相當時間內
      ，於一般情況均可得到之給與，非偶發性或不確定是否支付之給與，亦即在相
      當之期間，依固定之工作條件，即可取得之給與而言。至於雇主對勞工之恩惠
      給與或任意性給與，因不具有經常性，不得計入工資範圍，而勞動基準法施行
      細則第十條規定：「本法第二條第三款所稱之其他任何名義之經常性給與係指
      左列各款以外之給與．．．」，該條第九款：「差旅費、差旅津貼、交際費、
      夜點費及誤餐費」，則該條款規定之差旅費及交際費，因屬不確定之事項所支
      出，故可認並非經常性之給與，至於「夜點費」部分，勞動基準法施行細則固
      未表明係「偶發性」之給與，然從該條款所稱之「夜點費」與誤餐費同列，而
      誤餐費既屬恩惠性及偶發性之給與性質，「夜點費」應屬同一性質，亦即該條
      款所稱之夜點費及誤餐費，係指雇主為體恤勞工於夜間工作而給與之夜間點心
      費，或勞工因執行職務延誤正常用餐時間，另外給與之餐費，較符該條款規定
      之意旨。從而系爭夜點費之名稱雖與該條款所稱之夜點費名稱相同，但系爭夜
      點費係由原名「夜勤津貼」變更而來，乃上訴人因勞動基準法之施行而變更，
      而夜勤津貼之本意既係因夜間執勤而給與之津貼，且在夜間執勤服勞務既成為
      固定工作型態，即員工每人均應輪值夜間工作，若遇輪值夜間工作者就有夜點
      費可領，已如上開（二）項所述，是系爭夜點費自非偶發性及不確定性之給與
      ，應具有經常性給與之性質甚明；故系爭夜點費自非勞基法施行細則第十條第
      九款所稱之「夜點費」，僅係名稱上相同而已，其性質實不相同，自應計入經
      長性給與之工資範圍，上訴人以此項勞動基準法施行細則規定抗辯，或稱被上
      訴人迄未就所收受者為夜點費提出異議，認雙方就該給付為勞動基準法施行細
      則所稱「夜點費」已有合意，竟於退休後始加以爭執，有違誠信云云，自無可
      採。另上訴人所引述其他各法院有關上訴人公司對於「夜點費」是否屬於工資
      之見解，因正反意見不一，亦不足為上訴人有利之認定，併予敘明。
（四）上訴人又抗辯稱：系爭夜點費之給付，因員工係每人每小時固定相同，不因工
      作種類及級職而有差別，係雇主為體恤勞工於夜間工作而為之勉勵性、恩惠性
      、任意性給與，非工資云云。惟查，兩造不爭執之工資報酬中某些項目如伙食
      津貼、交通津貼等，亦不因年資及級職而有不同，均係給與相同數額，即非以
      年資及級職為標準，而係採取一致性之給付，亦為上訴人所不否認，則上訴人
      以系爭夜點費之給付一致性抗辯係恩惠性、勉勵性、任意性之給與，非經常性
      給與自無可採。況工作時間及場所等均為工作環境之一部分，係與勞務提出密
      切相關的工作條件，而於夜間工作，其生活方式與常人相反，不利於勞工之生
      活及健康，則就夜間工作之勞工與日間之勞工就相同內容之工作給予不同工資
      待遇乃屬合理，是以將夜點費認定為工資，亦無上訴人所辯違反勞動基準法第
      二十五條工作相同者，給予同等工資之規定，或工廠法第二十四條男女工資平
      等之規定之情事。
（五）上訴人又以：員工例假、休假或特別休假時，未領系爭夜點費為由，抗辯系爭
      夜點費非經常性給付云云，然查員工如遇例假、休假或特別休假時，既未工作
      ，自不能領取工作報酬，此亦與輪值日間工作者不能領取夜點費之情形相同，
      此項抗辯並無可取。至上訴人復以：依勞動基準法第三十九條前段規定，員工
      於例假、休假日工作者，夜點費亦不加倍發給，足見夜點費不具經常性云云，
      查系爭夜點費既屬工資之一部分，已如前述，不能以上訴人未依勞動基準法第
      三十九條之規定於例假日工作應加倍發給之情形，而反推論為非工資，況就兩
      造不爭執之工資報酬中項目如伙食津貼、交通津貼，上訴人於被上訴人於例假
      日、休假日工作亦未加倍發給等情觀之，自難以例假日不加倍發給系爭夜點費
      ，作為認其不屬於工資之論據。
四、綜據上述，兩造所爭執之夜點費，足認係因工作而獲得之經常性報酬，應屬工資
    之給與，而於計算退休金時予以列入平均工資核計，則被上訴人因上訴人未將系
    爭夜點費計入平均工資內，致被上訴人庚○○、乙○○、丁○○、戊○○、己○
    ○所領退休金依序分別短少十六萬八千八百四十元、十一萬九千七百元、十六萬
    五千九百六十元、十六萬零五百元、十七萬八千五百三十元（計算方式詳如原判
    決附表一至五）。又按雇主應給付之勞工退休金應自勞工退休之日起三十日內給
    付之，勞動基準法施行細則第二十九條第一項定有明文，從而，被上訴人依台灣
    省工廠工人退休規則、勞動基準法第五十五條第一項規定，請求上訴人分別給付
    被上訴人庚○○、乙○○、丁○○、戊○○、己○○上開金額及分別自其等得請
    求退休金之九十一年四月二十三日、九十一年三月二十日、九十一年四月二十一
    日、九十一年四月三日、九十一年五月一日起至清償日止之法定遲延利息，即屬
    有理由，應予准許。原審據此為上訴人敗訴之判決，並無違誤，上訴意旨求予廢
    棄改判，非有理由，應予駁回。至兩造其餘攻擊防禦之方法，核與判決之基礎不
    生影響，不予論述，附此敘明。
五、據上論結：本件上訴為無理由，合依民事訴訟法第四百四十九條第一項、第七十
    八條判決如主文。
中      華      民      國    九十二    年      五      月      十四    日
                                      臺灣高等法院高雄分院勞工法庭
~B1審判長法官  蔡明宛
~B2法      官  曾錦昌
~B3法      官  林健彥
右為正本係照原本作成。
不得上訴。
中      華      民      國    九十二    年      五      月      十五    日
~B法院書記官  葉淑華


司法院資訊處製作；財團法人民間司法改革基金會備份。
